【裁判字號】    97,消債抗,34
【裁判日期】    971208
【裁判案由】    更生事件
【裁判全文】
臺灣屏東地方法院民事裁定            97年度消債抗字第34號
抗  告  人
即  債務人  甲○○
上列抗告人因消費者債務清理事件聲請更生，對於中華民國97年
9 月25日本院97年度消債更字第463 號裁定提起抗告，本院裁定
如下：
    主  文
抗告駁回。
抗告程序費用新台幣壹仟元由抗告人負擔。
    理  由
一、按消費者債務清理條例之立法目的及其精神係於兼顧債權人
    及債務人雙方利益、防範道德風險之前提下，使因負擔多重
    債務而陷於經濟上困境之債務人，可與債權人前置協商債務
    清償方案，以與債權人達成債務清償和解方式解決問題，如
    協商不成立，亦可利用本條例所定更生程序或清算程序，妥
    適調整其與債權人及其他利害關係人間之權利義務關係，保
    障債權人獲得公平受償，並謀求債務人經濟生活之更生機會
    ，從而健全社會經濟發展。是以債務人對於金融機構因消費
    借貸、自用住宅借款、信用卡或現金卡契約而負債務，在聲
    請更生或清算前，應提出債權人清冊，以書面向最大債權金
    融機構請求協商債務清償方案並表明共同協商之意旨，消費
    者債務清理條例第151 條第1 項定有明文，此即為協商前置
    主義。又聲請更生或清算不合程式或不備其他要件者，法院
    應以裁定駁回之，但其情形可以補正者，法院應定期間先命
    補正，復為本條例第8 條所明定。故債務人在向法院聲請更
    生或清算程序前，自應踐行上揭協商前置程序，除有債務人
    提出協商請求之翌日起逾30日不開始協商，或自開始協商之
    翌日起逾90日協商不成立之情形，債務人得依該條例第153
    條規定逕向法院聲請更生或清算外，債務人如未完成上揭協
    商前置程序，即係聲請更生或清算不合程式，法院應以裁定
    駁回之。至前開之前置協商程序，究其意旨，係因債務人受
    法院裁定開始更生或清算者，其生活、資格、權利等均將受
    限制，該等程序係債務清理之最後手段，於無法協商時，始
    適用更生或清算程序清理其債務。為使債務人未進入最後手
    段前，得選擇自主解決其債務，核其性質上係屬私法上之和
    解，基於私法自治及契約自由原則，並無所謂之法定程序或
    有任何法定義務存在，端賴進行協商之雙方，本於誠實之基
    礎，共同協力予以進行，以形成債務清償方案之共識，並藉
    由法院之事後核可，賦予協商內容執行力之正當性。倘債務
    人提出債務協商之請求後，不配合金融機構而為協力行為如
    提供相關資料，或不積極與金融機構溝通協調以達成債務清
    償方案，或雙方達成債務清償方案內容後，無正當理由不於
    協議書上簽名蓋章，造成協商不成立之形式，此等行為顯屬
    因可歸責債務人之事由，難謂無藉由脫法方式致使協商未能
    成立，以謀進入更生或清算程序而求減免更多債務之機會，
    是足認債務人欠缺清理債務之誠意，有藉法律程序規避還款
    義務之道德風險，顯然違背本條例之立法目的與前置協商制
    度之立法意旨，自無加以保護之必要。
二、本件抗告意旨略以：原法院明知抗告人符合法定聲請更生之
    要件，且有心還債，其竟不能持平審認，只以自己主觀之立
    場，橫生不當障礙，遂去除符合法定要件應有之法效果，此
    舉不僅為明顯枉法裁判，更有損當事人之合法權益，殊有未
    合，其竟稱抗告人故意不成立協商云云，即竟駁回抗告人悲
    苦的請求，實太武斷偏頗，有欠公平。查本件抗告人有先向
    最大債權銀行遠東商業銀行申請協商，而銀行要求的協商條
    件為每月新臺幣（下同）5,081 元，抗告人之收入每月為
    16,854元，但也要吃飯生活，還要租房子居住，而其自己最
    少的吃飯生活所需，縱以內政部公布最低生活標準計算，每
    人每月最少也要9,829 元，此乃是政府認定的最低數額。另
    還要租房子每月3,500 元，否則無處居住，以上一個月最少
    就要13,329元。故其收入扣除必要開支之後，明顯不夠支應
    協商條件要求的金額，且抗告人患有情感性精神分裂症，病
    情危急時，也必須掛夜間急診，也是一筆沈重的負擔開銷，
    難道連抗告人看醫生的權利都要剝奪，故銀行要求的協商條
    件，抗告人實是負擔不起，絕非故意不成立協商等語。
三、經查，抗告人前與最大債權金融機構即遠東國際商業銀行申
    請辦理前置協商，原已同意該行設算利率0 ％，180 期，月
    付5,081 元之方案，經通知簽署協議書後，抗告人卻表示不
    願簽約，且無法提供具體事由，以致無法完成簽約手續，故
    雙方協商不成立等情，有前置協商申請書及前置協商不成立
    通知書在卷可稽（原審卷頁21、22）。雖抗告人謂其每月薪
    資收入為16,854元，扣除依照內政部公布最低生活標準
    9,829 元及房租3,500 元後，並不足以支應該協商金額，而
    非故意不成立協商云云，然觀諸抗告人所提出之財產及收入
    狀況說明書、薪資單、債權人清冊及戶籍謄本等件（原審卷
    頁9 至16、18）可知，抗告人債務總額為914,370 元，每月
    薪資收入為17,280元，並無依法應扶養之人，每月必要支出
    費用部分僅租金3,500 元一項提出租賃契約書影本證明，而
    交通費1,000 元及生活費9,000 元部分，並未提出相關單據
    可資為憑，其實際支出若干則無從調查。按債務清理程序並
    非使債務人保持過去慣常之寬逸生活型態，而係讓債務人得
    以有符合維持人格尊嚴之最低生活標準，是以債務人應有將
    每月收入扣除個人生活必要支出及依法受扶養義務人之必要
    支出後所剩餘金額即用以清償債務之認知，而法院必須詳以
    審查債務人每月生活必要支出，並非任其主張生活費用之數
    額，查抗告人主張其個人生活費內容為三餐起居每月9,000
    元，則平均每日花費300 元，此數額較諸一般人省吃儉用之
    日常生活支出費用為高，且未提供任何憑證，其主張是否屬
    實即有疑義，若採抗告人主張之每月必要支出金額為依據，
    則相對將使得清償金額降低，影響債權人受償權益，有違債
    權人與債務人權利義務關係調整之公平性。再者，縱使採認
    抗告人之每月生活費用及必要支出為每月13,500元，則以薪
    資收入扣除後，尚有3,780 元可供清償債務，與遠東國際商
    業銀行提出之協商金額5,081 元僅有1,301 元之差距，可認
    原協商清償方案尚稱公允，而本院審酌抗告人為民國64年次
    ，正值壯年，有工作清償能力，尚得藉由增加收入或減少日
    常開支，以開源節流積極清償債務，而無不能清償債務或難
    以維持生活之虞，且抗告人與債權銀行協商清償債務方案後
    ，未提出具體事由而拒絕簽署協議書，縱其主張協商金額太
    高，亦應與債權銀行積極磋商以達成清償方案，而非消極放
    棄協商機會，致使雙方協商未能成立，此形同未確實踐行前
    置協商程序，且顯屬因可歸責於抗告人之事由，因此足認抗
    告人並無誠意面對債務解決問題，有規避還款義務之道德風
    險，倘若准許進入債務清理更生程序，無疑悖於消費者債務
    清理程序之立法目的及其精神，故原裁定駁回抗告人之更生
    聲請，於法並無不合，應予維持。抗告人求為廢棄原裁定，
    為無理由，應予駁回。
四、據上論結，本件抗告為無理由，依消費者債務清理條例第15
    條，民事訴訟法第495條之1第1項、第449條第1項、第95條
    、第78條，裁定如主文。
中    華    民    國    97    年    12    月    8     日
                  民事第二庭  審判長法  官  張世賢
                                    法  官  吳思怡
                                    法  官  胡晏彰
正本係照原本作成。
本裁定不得抗告。
                                    書記官  顏子仁
中    華    民    國    97    年    12    月    8     日


司法院資訊處製作；財團法人民間司法改革基金會備份。
